【裁判字號】    94,重訴,79
【裁判日期】    951009
【裁判案由】    給付貨款
【裁判全文】
臺灣苗栗地方法院民事判決              94年度重訴字第79號
原      告  長榮開發股份有限公司
法定代理人  甲○○
訴訟代理人  郭啟榮律師
被      告  日興營造有限公司
法定代理人  乙○○
訴訟代理人  賴思達律師
上列當事人間請求給付貨款事件，本院於95年9月26日言詞辯論
終結，判決如下：
    主  文
被告應給付原告新臺幣陸佰陸拾柒萬玖仟貳佰陸拾肆元，及自民
國九十四年八月二十四日起至清償日止，按年息百分之五計算之
利息。
原告其餘之訴駁回。
訴訟費用由被告負擔十分之七，餘由原告負擔。
本判決原告勝訴部分，於原告以新臺幣貳佰貳拾參萬元供擔保後
，得假執行。但被告如於假執行程序實施前以新臺幣陸佰陸拾柒
萬玖仟元為原告預供擔保，得免為假執行。
原告其餘假執行之聲請駁回。
    事  實
甲、原告方面：
壹、聲明：(1)被告應給付原告新台幣（下同）9,193,571 元及自
    起訴狀繕本送達翌日起至清償日止，按年息5 ％計算之利息
    。(2)願供擔保，請准宣告假執行。
貳、陳述：
一、貨款部分：
（一）被告因承攬寶山水庫、頭屋外環道工程，於民國93年7 月
      20日與原告簽訂編號93136 號之物料買賣合約（以下簡稱
      93136 號合約），向原告購買鋼筋材料SD-280｛#3｝50噸
      ，每噸17,000元，SD-280｛#4、#5｝150 噸，每噸16,400
       元 ，SD-420｛#6、#7、#8、#10 ｝300 噸，每噸17,000
      元，合計500 噸之鋼筋材料，約定交貨地點為新竹及苗栗
      縣，簽約時被告應付定金20％即1,766,100 元作為履約保
      證金，於被告提領合約約定數量之鋼筋完畢時，抵付最後
      一期貨款。被告先後於93年7 、8 、9 月陸續提領鋼筋共
      213.3 噸，貨款均已付清。被告又因承攬台21線111K～11
      4K路基橋樑復建工程，於93年12月1 日另與原告簽訂編號
      93243 號物料買賣合約（以下簡稱93243 號合約），購買
      SD-280｛#3｝100 噸，每噸15,100元，SD-280｛#4、#5｝
      300 噸，每噸14,800元，SD-420｛#6、# 7 、#8、#10 ｝
      600 噸，每噸15,300元，合計數量1,000 噸之鋼筋材料。
      約定簽約時付定金10％為1,588,650 元，出貨後付90％之
      貨款，每月30日請款，次月30日簽付即期支票。被告陸續
      於93年12月、94年1 月、94年2 月提領價值各4,068,886
      元、4,604,864 元、372,469 元之鋼材，合計貨款9,046,
      219 元，惟均未付款。原告就上列93243 號合約之貨款，
      先後於94年3 月7 日以湖口新工郵局第38號存證信函、同
      年4 月8 日以NO.M94037 號傳真函、同年5 月31日以湖口
      新工郵局第1258號存證信函催請被告付款，均未獲置理。
      因93243 號合約第9 條約定，被告於訂約時，已付總價10
      ％之定金1,588, 650元，定金扣除歷次提領鋼筋價款之10
      ％後，仍有餘額600,855 元，故本件93243 號合約請求之
      貨款9,046,219 元扣除定金餘額600,855 元後，被告應再
      給付原告之貨款為8,445,364元。
（二）對被告所為抗辯之陳述：
    1.原告主張被告依93243 號合約所提領之貨款共9,046,219
      元，係依所提出附卷載明出貨日期、貨品規格、出貨數量
      、出貨金額、磅單號碼、訂單號碼、本期應收款之對帳明
      細表6 紙計算（台灣新竹地方法院卷第9 至14頁），其金
      額合計確為9,046,219 元（計算式：3,905,970 ＋162,91
      6 ＋4,604,864 ＋372,469 ＝9,046,219） 。被告抗辯該
      貨款應為9,044,169 元，並未提出證明之方法，不足採信
      。
    2.93136 號合約第9 項已明白約定簽約時所付定金20％，金
      額1,766,100 元係作「履約保證」，僅可於被告提領合約
      約定數量之鋼材最後一批時，始抵扣最後一批貨款。此項
      約定與93243 號合約第9 項「簽約時付定金10％，金額為
      1,588,650 元，出貨後付90％貨款（10％貨款係自預付定
      金中逐次抵扣）」約定不同，含意自不相同。可見93136
      號合約之定金係供保證被告依約履行契約上義務，包含下
      料單、受領貨物及給付價金等義務之用，且僅於被告提領
      全部鋼筋後，始可抵扣價金，此與民法第249 條第1 款之
      定金效力不同，而有懲罰性違約金之性質。被告就93136
      號合約，已有違約未下單提領合約約定全部數量鋼筋之事
      實，原告自得沒收其已付之履約保證金1,766,100 元。被
      告抗辯應退還或抵銷93243 號合約所積欠之貨款，即無理
      由。則被告所辯已簽發6,677,341 元支票乙節，自不生給
      付之效力。
二、損害賠償部分：
（一）依93243 號合約第3 項約定：買方需求尺寸之料單，須於
      提貨前7 天供予賣方，定尺料單須於14天前提供賣方。因
      此，本件鋼筋買賣，原告履行鋼筋之給付，係兼需被告在
      相當期限內協力提供料單之行為。又合約第7 項明訂被告
      之下料單期限至94年5 月15日為止，提貨期限至94年5 月
      31日為止。此乃約束被告應提出料單及提貨之最遲期限，
      即被告應履行協力行為之給付期限，而非契約之有效期限
      甚明。
（二）兩造簽訂93243 號合約後，迄94年5 月15日最後下單期限
      止，仍有SD-280｛#3｝50噸、SD-280｛#4、#5｝計344.11
      噸、SD-420｛#6、# 7 、#8、#10 ｝計3.83噸未下單。當
      時國內鋼筋市場行情仍處於逐月下跌之趨勢，亦無上漲之
      跡象，原告為免高成本備料之鋼筋所受之跌價損失擴大，
      不得不於94年6 月15日將前揭被告未提領之鋼筋按當時之
      市價轉售予第三人泰業營造股份有限公司，轉賣之價格為
      SD-280｛#3｝每噸13,000元、SD-280｛#4、#5｝每噸13,0
      00元、SD-420｛#6、# 7 、#8、#10 ｝每噸13,000元，每
      噸單價之價差分別為2,100 元、1,800 元、2,300 元，以
      未提量100 噸、294.11噸、3.83噸計算，合計跌價損失高
      達748,207 元【計算式：（2,100 ×10 0）＋（1,800 ×
      294.11）＋（2,300 ×3.83）＝748,20 7】。
（三）合約第7 項之下料單期限及提貨期限，係約定被告履行協
      力行為之期限，已如前述，則被告逾上開期限不履行此項
      義務，復逾期不履行給付價金，依民法第367 條及最高法
      院64年台上字第2367號判例意旨，被告不僅陷於受領遲延
      ，亦同時陷於給付遲延。按凡依外部客觀情事觀之，足認
      其已有取得利益之可能，因責任原因事實之發生，致不能
      取得者，即為所失利益，應由債務人賠償；又債權人請求
      債務人給付損害賠償，依其真意係認債務人若如期履行，
      彼有此項數額之利益，否則有同額之損害，以此計算賠償
      之標準者，依民法第231 條第1 項之規定，即難指為不合
      （最高法院92年度台上字第2792號判決、43年台上字第57
      5 號判例意旨參照）。被告簽訂93243 號合約後，原告即
      統計系爭之合約鋼筋數量併同其他第三人於該段期間所購
      之鋼筋數量，自國外進口或向國內廠商購入鋼胚原料，以
      備生產之需。而鋼筋產品市場行情處於高檔時，其原料成
      本亦處於高檔，此觀原告於93年12月10日購入鋼胚之契約
      ，其CIF 每噸價格為美金385 元（約合台幣12,512元匯率
      1 ：32.5計），再加計原料及成品之運費、製造費用、人
      工費用、管銷費用、利息等，每噸之出貨成本已接近本件
      之售價。被告於收受本院94年度促字第2927號及94年度促
      字第3914號支付命令後仍拒不給付積欠之貨款，原告確信
      被告毀約不履行後，始將供被告下單提領之鋼筋，於94年
      6 月間按當時之市場價格轉售予第三人，此項損失既係出
      於被告之債務違反（給付遲延），自應由被告負賠償之責
      。
（四）對被告所為抗辯之陳述：
    1.原告係建築用鋼鐵之製造商，其販賣對象大部分為營造或
      建築商，承買人承攬一個工程，其完工期限甚長，因恐買
      方所承攬之工程，無限期延宕，影響原告之產銷秩序、成
      本控制及倉儲作業，均要求在合約中訂有買方之下料單及
      提貨之期限。上開期限既係約束買方之下單及提貨期限（
      即履行期限），則期限屆至，原告依約當然可以拒絕買方
      下單及提貨，此為當然之解釋，但絕非謂期限屆至契約即
      一律歸於無效。否則，當市場行情上揚，買方可以在期限
      屆至前提空所購鋼筋，當市場行下跌時，則坐待期限屆至
      ，使契約自然歸於失效，自非衡平之法所許。被告既未依
      債務本旨給付93243 號合約之貨款，又未依合約履行下料
      單協力行為之義務，自係陷於給付遲延，殊無疑義。
    2.兩造前所簽訂之91125 號、92233 號及93003 號合約，若
      非兩造合意終止，何以被告未曾主張原告違約？甚至開出
      折讓單，取回定金？若謂93003 號合約未提量2179.28 噸
      係原告違約拒絕被告提領，使其受有損害，何以未曾見被
      告主張損害賠償？又若原告確有違約不出貨，何以被告仍
      願續簽93136 號及93243 號2 份合約？均足證明91125 號
      、92233 號及93003 號合約，確係兩造合意終止並另訂新
      合約無疑。被告欲以此反證期限一到，原告即無條件退還
      定金乙節，顯屬無據。
    3.原告因被告之債務不履行，不得不將鋼筋轉售與第三人，
      此項價值之損失係因被告之給付遲延而生，而非契約消滅
      所引起。換言之，給付遲延而生之市場價值減少，不會因
      契約消滅而消失於無形，況原告轉售於第三人時，93243
      號合約仍未終止。被告舉若干最高法院之判決，謂契約解
      除後，轉賣價格之差價，係因契約消滅所生之損害，不得
      請求賠償云云，顯係誤引該判決。
三、綜上，被告應給付原告93243 號合約之貨款8,445,364 元及
    跌價損失748,207 元，共計9,193,571 元，及自起訴狀繕本
    送達翌日起至清償日止，按年息5 ％計算之利息。
乙、被告方面：
壹、聲明：(1)原告之訴及假執行之聲請均駁回。(2)願供擔保，請
    准宣告免為假執行。
貳、陳述：
一、按解釋意思表示，應探求當事人之真意，不得拘泥於所用之
    辭句，民法第98條定有明文。又契約應以當事人立約當時之
    真意為準，而真意何在，又應以過去事實及其他一切證據資
    料為斷定之標準，不能拘泥文字致失真意（最高法院19年上
    字453 號判例意旨參照）。本件兩造間之買賣乃屬繼續性契
    約，每一工地大約每半年訂約1 次，在系爭93136 號及9324
    3 號合約簽訂以前，已訂有數次之買賣契約。因被告使用鋼
    筋之數量及時間均須配合工地實際施工情形，無法事先確定
    ，故兩造所訂之合約均僅約定預估之鋼筋數量作為提貨之上
    限，合約中所列各項之品名及規格數量係原告為計算定金之
    金額而自行概估，而非基於被告之需求，更與被告實際提貨
    情形不同，只要被告最後提貨總數量不超過合約總數量即可
    。此從93136 號及93243 號合約中，項目4 之結構用鋼筋材
    料SD -280W｛#4、#5｝及項目5 之結構用鋼筋材料SD-420W
    ｛#6、#7、#8、#10 ｝之鋼筋數量均僅約定為1 噸，可得印
    證，蓋工程實際使用之鋼筋數量不可能僅有1 噸。再以9324
    3 號合約為例，約定SD-280W ｛#4、#5｝之鋼筋數量為1 噸
    ，但實際提領8.66噸，約定SD-420W ｛#6、#7、#8、#10 ｝
    之鋼筋數量為1 噸，但實際提領569.09噸。又依93136 號合
    約第6 項約定：「本合約書所列單價，一經簽約即生效，雙
    方均不得藉詞要求增減」，倘被告必須購足合約預定數量，
    何以合約僅特別約定單價不可增減，而未特別約定數量不可
    增減？均足證合約中所列各項之品名及規格數量係原告所自
    行概估而已。兩造同時約定提貨日期為6 個月，數量或期限
    任一屆至，契約當然終止，須另訂新約，但每份買賣契約被
    告無須購足預估之數量，如期限已屆至仍未購足預估數量，
    合約仍終止，原告亦均將定金返還被告，並另訂新約。且每
    份合約期限一屆至，原告即援引該條款而拒絕繼續供貨並要
    求另訂合約，故合約中「提貨期限」之約定顯然係契約之有
    效期限無疑。此從以往兩造之買賣，均循此例運作可知，此
    有91125 號、92233 號及93003 號合約及相關轉帳傳票等文
    件在卷足資佐證。又本件系爭93136 號合約期限於94年1 月
    20日屆至，鋼筋數量尚未購足，原告隨即以940153號報價單
    （本院卷第26頁）向被告重新報價而提出另訂新約之要約。
    且原告自該合約到期後，亦從未要求或催告被告須提領合約
    預訂之鋼筋數量。足見原告亦認為上開合約已因到期而終止
    ，須另訂新約。另兩造於93年12月1 日簽訂之93243 號合約
    ，係針對不同工地之合約，合約期限自簽約日至94年5 月31
    日止，亦係數量或期限任一屆至，合約當然終止，故該份合
    約亦已因期限屆至而終止。上開2 份合約既已終止，被告即
    無給付遲延可言，是原告主張被告應負給付遲延責任，賠償
    原告就未達合約預訂數量部分之跌價損失，顯非可採，應予
    駁回。
二、再按行使權利，履行義務，應依誠實及信用方法，民法第14
    8 條第2 項亦有明文。足見誠實信用乃私法之最高指導原則
    。兩造於以往所訂合約期限屆至時，不論數量被告是否已購
    足，原告均認合約已終止並隨即向被告重新報價，另訂新約
    。此乃因斯時鋼鐵價格正在上漲，原告之進料成本提高，如
    被告依合約價格向原告購足合約數量不足部分，對原告不利
    之故。至於本件系爭93136 號及93243 號2 份合約，乃因當
    時鋼鐵價格下滑，原告進料成本降低，如被告以合約價格向
    原告購足合約數量不足部分，對原告有利，遂提起本訴請求
    所謂跌價損失，其投機之心態可見一斑，是原告提起本訴顯
    然違反誠實信用原則，委無足取。
三、93136 號合約中被告所預付總價20％之定金1,766,100 元係
    民法第24 9條第1 款（誤載為第2 款）定金之性質。合約中
    第9 條之「履約保證」4 字乃原告自行加註之贅語，此觀諸
    93243 號合約即無履約保證之記載。縱認有履約保證之性質
    ，則依兩造上述合約之精神，乃指被告保證至少必須購買預
    定總價20％之鋼材之意。而被告所提領之鋼材，已超過總價
    之20％，自無違約之情，原告自不得沒收該定金。
四、本件系爭93136 號及93243 號2 份合約均因期限屆至而終止
    ，原告即應本於誠信及慣例，返還兩份合約之定金予被告。
    93136 號合約被告應給付之價金已全部付清，而93243 號合
    約被告所欠貨款9,044,169 元，業依民法第334 條第1 項之
    規定，扣除93136 號合約之定金1,766,100 元及93243 號合
    約應退之定金餘額600,855 元後，通知原告前來領取所餘價
    金6,677,341 元，但原告拒絕受領，亦拒絕繼續出貨，故本
    件被告並未陷於給付遲延甚明。又本件為可分之債，並非給
    付不可分，原告起訴請求之金額在6,677,341 元範圍內，業
    據被告通知原告前來領取，但原告拒絕受領，卻貿然起訴，
    是原告之起訴於6,677,341 元範圍內，顯然欠缺權利保護必
    要，應予駁回。
五、轉賣價格之差價，係因契約消滅所生之損害，不得請求賠償
    。按我國民法第260 條規定乃採「履行利益賠償主義」，認
    為損害賠償請求權係因債務不履行所發生，屬原債權之變換
    型態，非因解除權之行使而新發生（最高法院90年度台上字
    第1779號判決意旨參照）。故民法第260 條規定解除權之行
    使，不妨礙損害賠償之請求，並非積極的認有新賠償請求權
    發生，不過規定因其他已發生之賠償請求權（給付不能或給
    付遲延），不因解除權之行使而受妨礙。故因契約消滅所生
    之損害，並不包括在內，因此該條所規定之損害賠償請求權
    ，係專指因債務不履行之損害賠償而言（最高法院55年台上
    字第1188號、55年台上字第2727號判例意旨參照）。再按契
    約解除後，轉賣價格之差價，係因契約消滅所生之損害，不
    得請求賠償；最高法院亦著有90年度台上字第1199號、80年
    度台上字第2337號、78年度台上字第2016號、74年度台上字
    第1071號、71年度台上字第115 號判決等足資參酌。是原告
    請求轉賣之價差損失，顯無理由。至原告提出之原料、成品
    庫存及出售鋼筋合約噸數餘量表及向俄羅斯進口鋼胚原料契
    約書等件，欲證明其與被告訂約後為履行合約而向國外購買
    原料乙節，然依其提出之文件，實無法證明係專為履行兩造
    所簽訂合約而購買。且原告提出轉售予第三人泰業營造股份
    有限公司之買賣合約，欲證明其轉賣鋼筋之差價及數量，惟
    此亦無法證明所轉賣者即為被告提領不足之預訂鋼材部分，
    且其差價之計算方式亦未臻明瞭，均無理由。
丙、法院之判斷
一、原告主張兩造於93年7 月20日簽訂93136 號合約，於93年12
    月1 日另簽訂93243 號合約，其中93136 號合約中被告所提
    領鋼筋213.3 噸之貨款已付清之事實，業據其提出93136 號
    及93243 號合約（新竹卷第7 、8 頁）等件為證，且為被告
    所不爭執，堪信為真實。本院於95年8 月24日言詞辯論期日
    協同兩造整理並協議簡化爭點：（一）系爭合約中所稱之提
    貨期限是否為契約之存續期限？（二）被告於提貨期限內，
    未購足合約中所約定之鋼筋數量，是否構成債務不履行？（
    三）93136 號合約第9 項之定金20％係履約保證金之性質或
    單純為定金？被告可否主張與93243 號合約之貨款互為抵銷
    ？（四）原告得否請求轉賣價格差價之損害賠償？（五）93
    243號合約之貨款，被告有無給付遲延？
二、關於爭點（一）系爭合約所稱之提貨期限是否為契約之存續
    期限？
（一）按解釋意思表示應探求當事人之真意，不得拘泥於所用之
      辭句，民法第98條定有明文。意思表示不明確，使之明確
      ，屬意思表示之解釋；意思表示不完備，使之完備，屬意
      思表示之補充。前者可減少爭議，後者可使意思表示之無
      效減至最低程度。意思表示解釋之客體，為依表示行為所
      表示於外部之意思，而非其內心之意思。當事人為意思表
      示時，恪於表達力之不足及差異，恆須加以闡釋，至其內
      心之意思，既未形之於外，尚無從加以揣摩。故在解釋有
      對話人之意思表示時，應以在對話人得了解之情事為範圍
      ，表意人所為表示行為之言語、文字或舉動，如無特別情
      事，應以交易上應有之意義而為解釋，如以與交易慣行不
      同之意思為解釋時，限於對話人知其情事或可得而知，否
      則仍不能逸出交易慣行的意義。解釋意思表示端在探求表
      意人為意思表示之目的性及法律行為之和諧性，解釋契約
      尤須斟酌交易上之習慣及經濟目的，依誠信原則而為之。
      關於法律行為之解釋方法，應以當事人所欲達到之目的、
      習慣、任意法規及誠信原則為標準，合理解釋之，其中應
      將目的列為最先，習慣次之，任意法規又次之，誠信原則
      始終介於其間以修正或補足之（最高法院88年台上字第16
      71號判決意旨參照）。是解釋當事人所立書據之真意，以
      當時之事實及其他一切證據資料為其判斷之標準，不能拘
      泥字面或截取書據中一二語，任意推解致失真意。解釋契
      約，應探求當事人立約時之真意，而探求當事人之真意，
      本應通觀契約全文，並斟酌訂立契約當時及過去之事實暨
      交易上之習慣，依誠信原則，從契約之主要目的及經濟價
      值等作全般之觀察（最高法院19年上字第28號判例、79年
      台上字第1778號判決意旨參照）。
（二）兩造間除本件系爭93136 號及93243 號2 份合約外，先前
      訂有(1)91125 號合約，約定應購買鋼筋材料之品名及規格
      SD - 280｛#3、#4、#5｝50噸，SD-420｛#6、#7、#8、#1
      0 、#11 ｝500 噸，SD-420 W｛#6、#7、#8、#9、#10 、
      # 11｝2100噸，計2650噸，總價24,845,000元，提貨期限
      自簽約日起至92年10月31日止。惟被告僅實際提領SD-280
      ｛#3、#4、#5｝904.75噸，SD-420｛#6、#7、#8、#10 、
      #11 ｝454.20噸，SD-420 W｛#6、#7、#8、#9、#10 、#1
      1 ｝1036.48 噸；另增購SD-420W ｛#4、#5｝156.74噸，
      ｛#9｝4.58噸，｛#11 ｝25.16 噸、SD-420｛#4｝23.68
      噸。實際提領合約約定之鋼筋數量及另增購之鋼筋數量計
      2605.59 噸，應付貨款24,168,597元，原告退還定金246,
      318 元。(2)92233 號合約，約定應購買鋼筋材料之品名及
      規格為SD-280｛#3、#4、#5｝300 噸，SD-420｛#6、#7、
      #8、#10 ｝400 噸，SD- 280W｛#3、#4、#5｝100 噸，SD
      -420 W｛#6、#7、#8、#10 ｝200 噸，SD-420｛#9 、#11
      ｝1 噸，SD-420｛#9、#11 ｝1 噸，計1000噸，總價12,4
      70,000元。但被告僅實際提領SD-280｛#3、#4、#5｝111.
      24噸，SD-420｛#6、#7、#8、#10 ｝30.78 噸，SD -280W
      ｛#3、#4、#5｝0.16噸，SD-420 W｛#6、#7、#8 、#10｝
      316 噸，SD-420｛#9、#11 ｝及SD-420｛#9、#1 1｝係參
      考價而未購買；另增購SD-420W ｛#4、#5｝數量57 .72噸
      ，｛#9｝數量218.96噸，實際提領合約約定之鋼筋數量及
      另增購之鋼筋數量計734.86噸，應付貨款9,285,878 元，
      原告退還定金371,511 元。(3)93003 號合約，約定應購買
      鋼筋材料之品名及規格為SD-280｛#3｝320 噸，SD -280
      ｛#4、#5｝900 噸，SD-280W ｛#4、#5｝200 噸，SD-420
      ｛#6、#7、#8、# 10｝1000噸，SD-420W ｛#6、#7、#8、
      #10 ｝700 噸，計3120噸，總價46,029,600元。然被告僅
      實際提領SD-420｛#6、#7、#8、#10 ｝10.56 噸，SD-420
      W ｛#6、#7、#8、#10 ｝861.36噸，SD-280｛#3｝、SD-2
      80｛#4、#5｝、SD-280W ｛#4、#5｝則均未購買，並另增
      購SD-420W ｛#11 ｝68.80 噸，實際提領合約約定之鋼筋
      數量及另增購之鋼筋數量計940.72噸，應付貨款14,091,
      986 元，原告退還定金1,514,007 元等情；業據被告提出
      上述之合約書、轉帳傳票、營業人銷貨退回進貨退出或折
      讓證明單（本院卷第18頁至第20頁）等件為證。是參以上
      開合約兩造歷次往來之交易模式：即均有提貨期限之約定
      ，於提貨期限屆至，被告實際提領合約中所約定品名規格
      之鋼筋數量，均明顯短少並另超額購買某規格之鋼筋，甚
      至亦有毫無提貨之情，且實際購買鋼筋之總數量及總價金
      ，均不足合約所約定之總數量及總價，然原告均未曾催告
      被告應將約定數量之鋼筋提領完畢，亦均無條件退還定金
      等情；復審酌兩造間之91125 號、92233 號、93003 號、
      9313 6號及93243 號5 份合約第6 項均明文「本合約書所
      列單價，一經簽約即生效，雙方均不得藉詞要求增減」，
      僅約定就單價部分不得變更，數量部分則未限制，且被告
      歷次實際提領鋼筋之數量亦有增、減乙節，已足認兩造合
      約所稱「提貨期限」之真意係指兩造所約定單價之適用期
      限，即於該期限內所提領約定數量內之鋼筋，均按該約定
      之單價計價。而買賣契約之價格為契約之必要之點，價格
      之有效期間，除兩造另有約定外，應視同於契約之有效期
      間。故被告主張提貨期限為契約之存續期限，提貨期限屆
      至，不論約定之鋼筋數量有無提領完畢，合約仍終止乙節
      ，應堪採信。
（三）再觀之兩造先前所定之買賣合約，91125 號、92233 號合
      約均係針對「寶山水庫引水工程（土建部分）、頭屋外環
      道第一期工程」，交貨地點為竹東、頭屋各工地（本院卷
      第18、21頁）；93136 號合約之交貨地點為新竹、苗栗（
      限用於寶山水庫、頭屋外環道工程）（新竹卷第7 頁）；
      93003 號合約之交貨地點為南投縣（台21線111K～114K路
      基橋樑復建工程）（本院卷第23頁）；93243 號合約之交
      貨地點為南投縣（僅限用於台21線111K～114K路基橋樑復
      建工程）（新竹卷第8 頁）；被告就寶山水庫、頭屋外環
      道工程與原告訂有91125 號、92233 號及93136 號3 份合
      約，就台21線111K～114K路基橋樑復建工程與原告訂有93
      003 號及93243 號2 份合約，是兩造之訂約模式係針對同
      一工程地點，以一定期限為單位，而簽訂數份買賣合約。
      考其用意，應是慮及原物料價格常隨市場行情而波動，而
      波動之頻率不一，為免除每次購買鋼筋時約定單價之麻煩
      及物價波動之不定期性因素，故約定於特定期限內提領約
      定數量之鋼筋，均按約定之單價計價，該期限屆至，兩造
      則須就市場行情之波動而重新簽約約定單價。是被告辯稱
      提貨期限為契約之有效期間，亦與兩造簽約習慣相符，而
      堪信為真。
（四）復參酌93136 號合約之提貨期限至94年1 月20日屆至，被
      告尚未提領完畢合約中約定之鋼筋數量，原告即於94年1
      月27日向被告提出編號940153號之報價單（本院卷第26頁
      ），交貨地點仍與上述93136 合約之新竹（僅限用於寶山
      水庫工程工地）相同。顯見於合約之提貨期限屆至，原告
      確實對於被告同一工程之供料，仍另就鋼筋之品名及規格
      、數量，重新向被告報價而為要約之意思表示。益證被告
      主張提貨期限為契約之存續期限為真實。
三、爭點（二）被告於提貨期限內，未購足合約中所約定之鋼筋
    數量，是否構成債務不履行？
    提貨期限為兩造所約定單價之適用期限，且提貨期間屆至無
    論合約約定之鋼筋數量是否提領完畢，合約即終止乙節，業
    經本院審認如上，故原告主張提貨期限為被告應將合約約定
    之鋼筋數量提領完畢之期限云云，已與事實不符。是被告於
    提貨期限內，未購足合約中所約定之鋼筋，並不構成債務不
    履行。
四、關於爭點（三）編號93136 合約第9 項之定金20％係履約保
    證金之性質或單純為定金？被告可否主張與編號93243 合約
    之貨款互為抵銷？
（一）編號93136 合約第9 項之定金20％係履約保證金之性質或
      單純為定金？
    (1)按契約當事人之一方，以確保契約之履行為目的，而交付
      他方之金錢或其他代替物，無論其使用之名稱如何，均為
      定金。惟因作用之不同，尚可分類。其作為不履行契約之
      損害賠償者，稱之為違約定金（最高法院77年台上字第76
      7 號判決要旨參照）。又一般履約保證金乃契約當事人之
      一方，為確保其契約之履行，交付於他方一定之金額，以
      為履行契約之擔保。保證金是否兼具於不履行契約或不依
      約履行時，充作違約金之性質，應綜觀契約約定之內容定
      之（最高法院91年台上字第901 號判決意旨參照）。而定
      金之種類，因其作用之不同，通常可分證約定金、成約定
      金、違約定金、解約定金及立約定金等5 種，至於交付定
      金之作用如何，則應依當事人之合意並綜觀契約之內容定
      之。
    (2)參以兩造歷次往來之合約約定，91125 號合約第10項「付
      款辦法：定金10％$2,608,725（含稅）每期依比例扣抵」
      ，92233 號合約第10項「付款辦法：定金10％$1,309,350
      （含稅）每期依比例扣抵」及93003 號合約第9 項「付款
      辦法：簽約時付定金10％金額為$4,833,108（含稅），每
      期依比例扣抵」；及原告前開退還定金之情，兩造間之定
      金顯作為被告給付貨款之一部。復依93243 號合約第9 項
      「付款辦法：簽約時付定金10％金額為$1,588,650（含稅
      ），出貨後付90％貨款，每月30日請款，次月30日放款即
      期票」約定觀之，雖無明文以定金扣抵貨款之約定，然原
      告已自陳該號合約第9 項約定係指被告於簽約時已先付總
      價款之10％為定金，往後提領鋼筋時只需給付90％貨款，
      餘10％貨款則由定金中扣抵等語明確（本院卷第139 頁）
      ，益證兩造間就被告於簽約時給付之定金，係於契約履行
      時，作為給付之一部無疑。雖93136 號合約第9 項記載其
      餘4 份合約所無之「履約保證」，惟其有「扣抵最後一期
      貨款」之約定，則無二致，故應認93136 號合約第9 項之
      定金，為民法第249 條第1 款定金之性質，不因使用「履
      約保證」之文字而改變其定金之性質。
（二）被告可否主張與93243號合約之貨款互為抵銷？
      按二人互負債務，而其給付種類相同，並均屆清償期者，
      各得以其債務，與他方之債務，互為抵銷。但依債之性質
      不能抵銷或依當事人之特約不得抵銷者，不在此限；民法
      第334 條第1 項定有明文。本院既已認定93136 號合約第
      9 項所稱之定金20％之性質為民法第249 條第1 款之定金
      ，則於被告向原告購買鋼筋時，原告應將該定金1,766,10
      0 元返還被告或作為給付之一部，而被告已付清93136 號
      合約所提領鋼筋之貨款，為兩造不爭執之事實，是原告自
      應返還定金1,766,100 元予被告。原告迄未返還，被告自
      得主張與93243 號合約之貨款互為抵銷。
五、關於爭點（四）原告得否請求轉賣價格差價之損害賠償？
（一）按當事人主張有利於己之事實者，就其事實有舉證之責任
      ，民事訴訟法第277條第1項前段定有明文。又如係由原告
      主張權利者，應先由原告負舉證之責，若原告先不能舉證
      ，以證實自己主張之事實為真實，則被告就其抗辯事實即
      令不能舉證，或其所舉證據尚有疵累，亦應駁回原告之請
      求（最高法院17年上字第917號判例意旨參照）。
（二）原告主張被告違約致受有跌價損失計748,207 元，固據其
      提出國內鋼鐵原料及鋼筋價格表（新竹卷第20頁）、向俄
      羅斯進口鋼胚原料契約書（本院卷第56頁至第58頁）、編
      號94102 號原告與泰業營造股份有限公司物料買賣合約（
      本院卷第66頁）等件為證。惟原告並非僅與被告一家公司
      為鋼筋買賣，因此，原告向俄羅斯購買鋼胚原料，是否專
      為履行93243 號合約，是否已製造為專為履行93243 號合
      約之鋼筋成品，已非無疑。而原告轉售與第三人泰業營造
      股份有限公司之鋼筋數量，是否即係被告未購足合約預訂
      數量之部分，亦未見原告舉證證明，故原告是否受有跌價
      損失，本院自無從認定。縱認原告前揭主張為真實，然本
      件兩造合約之提貨期限為契約之存續期限，提貨期限屆至
      ，被告未購足合約約定之鋼筋數量，並不負債務不履行責
      任，業如上述，是原告縱有轉賣鋼筋之跌價損失，要難據
      以向請求被告賠償。故原告請求轉賣價格差價之損害賠償
      ，自屬無據。
六、爭點（五）編號93243 號合約之貨款，被告有無給付遲延？
（一）按給付有確定期限者，債務人自期限屆滿時起，負遲延責
      任；遲延之債務，以支付金錢為標的者，債權人得請求依
      法定利率計算之遲延利息。但約定利率較高者，仍從其約
      定利率；債務人非依債務本旨實行提出給付者，不生提出
      之效力；民法第229 條第1 項、第233 條第1 項、第235
      條分別定有明文。又「即令被上訴人於民國29年2 月攜款
      償本，係屬實在，但如被上訴人欠有利穀未償，而未於攜
      款償本之時一併實行提出，即不能謂為依債務本旨之提出
      ，依民法第235 條前段之規定，本不生提出之效力」（最
      高法院31年上字第3331號判例意旨參照）。
（二）依93243 號合約第9 項「付款辦法：簽約時付定金10％金
      額為$1,588,650（含稅），出貨後付90％貨款，每月30日
      請款，次月30日放款即期票。」約定可知，被告93年12月
      份貨款4,068,886 元之付款日為94年1 月31日，94年1 月
      份貨款4,604,864 元之付款日為94年2 月28日，94年2 月
      份貨款327,469 元之付款日為94年3 月31日，而被告係遲
      於94年6 月13日始以台中福安郵局第1258號存證信函向原
      告提出票面金額6,677,341 元支票1 紙為給付（本院卷第
      31頁），兩造間就貨款給付之日期既有確定之期限，被告
      提出給付貨款之日期已逾上開期限，自負給付遲延責任。
      雖被告辯稱業已開立支票給付貨款，係原告不願領款，其
      不負遲延責任云云。惟被告於給付遲延後，經原告陸續以
      存證信函（新竹卷第15、16頁）及傳真函（本院卷52頁）
      向被告催討貨款及遲延利息，被告始提出給付，惟又未與
      利息一併提出，姑不論兩造先前就93136 號合約之定金與
      93243 號合約之貨款是否得為抵銷而有爭議，然就利息部
      分，被告提出給付時既未與貨款本金一併提出，依上開最
      高法院判例意旨，被告顯未依債務本旨提出給付，不生提
      出之效力，自應負給付遲延之責任甚明。
七、至被告辯稱93243 號合約，因計算單價之基礎不同，故貨款
    僅積欠9,044,296 元云云。惟原告主張被告積欠93243 號合
    約之貨款為9,046,219 元，業據提出載明出貨日期、貨品規
    格、出貨數量、出貨金額、磅單號碼、訂單號碼、本期應收
    款（含稅）之對帳明細表6 紙等件為憑（新竹卷第9 至14頁
    ），其金額合計確為9,046,219 元無誤（計算式：3,905,97
    0 ＋162,916 ＋4,604,864 ＋372,469 ＝9,046,219） 。被
    告既非主張瑕疵抗辯（本院卷第140 頁），復未提出證明之
    方法供本院審酌，徒空言辯稱貨款應為9,044,269 元，自無
    足採。
八、綜上所述，被告應給付原告93243 號合約之貨款為9,046,21
    9 元，扣除先前被告給付定金之餘額600,855 元後，尚應給
    付貨款8,445,364 元（計算式：9,046,219 －600,855 ＝8,
    445,364） 。惟其主張以原告應返還93136 號合約之定金1,
    766,100 元抵銷，為有理由，故原告得請求被告給付之貨款
    應為6,679,264 元（計算式：8,445,364 －1,766,100 ＝6,
    679,264） 。從而，原告依買賣契約及給付遲延法律關係，
    請求被告給付6,679,264 元，及自起訴狀繕本送達翌日即94
    年8 月24日起至清償日止，按年息5 ％計算之利息，為有理
    由，逾此部分之請求，為無理由，應予駁回。
九、本件事證已臻明確，兩造其餘之攻擊防禦方法及舉證，均核
    與判決結果無影響，爰不一一論述，附此敘明。
十、兩造均陳明願供擔保，請求准許宣告假執行或免為假執行。
    關於原告勝訴部份，經核均無不合，爰各酌定如主文第4 項
    所示之擔保金額，併准許之。至原告敗訴部分，其假執行之
    聲請，已失所附麗，應併予駁回。
十一、據上論結，本件原告之訴為一部有理由，一部無理由，爰
      依民事訴訟法第79條、第390 條第2 項、第392 條第2 項
      ，判決如主文。
中    華    民    國    95    年    10    月    9     日
                  民事庭法  官  黃怡玲
以上正本係照原本作成。
如對本判決上訴，須於判決送達後20日內向本院提出上訴狀。
                        書記官  劉依緹
中    華    民    國    95    年    10    月    11    日


司法院資訊處製作；財團法人民間司法改革基金會備份。
